臺灣新北地方法院刑事判決
110年度金訴字第296號
公  訴  人  臺灣新北地方檢察署檢察官
被      告  陳韋翔


選任辯護人  劉書妏律師
上列被告因詐欺等案件，經檢察官提起公訴（110年度偵字第70
號），本院合議庭裁定改行簡式審判程序，判決如下：
    主  文
陳韋翔犯三人以上共同詐欺取財罪，處有期徒刑陸月。
    事  實
一、陳韋翔於民國109年9月7日前某時，將其友人吳韋葳（涉犯
    幫助詐欺罪嫌部分，另經本院判決）之元大商業銀行（下稱
    元大銀行）延平分行帳號000-00000000000000號帳戶提供予
    姓名、年籍資料不詳之人，並同意擔任負責提領詐欺集團所
    詐得之款項、俗稱「車手」之工作。其明知提供他人名義之
    金融帳戶並負責提領詐欺款項，係以迂迴隱密方式轉移所提
    款項，製造資金在金融機構移動紀錄軌跡之斷點，以掩飾資
    金來源及去向，仍與該不詳之人共同意圖為自己或他人不法
    之所有，基於三人以上共同詐欺取財、掩飾及隱匿特定犯罪
    所得之來源及去向之洗錢犯意聯絡（尚無從證明係組織犯罪
    ），由不詳之人先於109年8月19日某時起，以「FACEBOOK」
    網站及通訊軟體「LINE」向盧美君佯稱可預先得知博弈彩票
    網站開獎號碼，可代為投資下注，續稱中獎後需繳納稅金、
    海外保險費云云，致使盧美君陷於錯誤，於109年9月8日14
    時許，匯款新臺幣（下同）12萬元至吳韋葳上開帳戶，陳韋
    翔再於109年9月8日21時27分許至翌（9）日0時21分許，持
    吳韋葳之金融卡提領共29萬元（含與本案無關之款項）後，
    在新北市○○區○○街00號前，將上開款項交付與不詳之人；又
    於109年9月9日11時35分許，在位於新北市○○區○○○路000號
    之元大銀行北三重分行，偕同吳韋葳臨櫃提領58萬元（含與
    本案無關之款項）後，由陳韋翔於同日13時許，在新北市○○
    區○○路000巷0號前，交付與不詳之人，以此方式詐欺牟利，
    並將犯罪所得以現金型態轉移，藉此製造金流之斷點，使偵
    查機關難以追查勾稽帳戶金流及贓款來源、去向。嗣盧美君
    察覺受騙而報警處理，始悉上情。
二、案經盧美君訴由新北市政府警察局永和分局報告臺灣新北地
    方檢察署檢察官偵查起訴。
    理  由
一、本案被告陳韋翔所犯係死刑、無期徒刑、最輕本刑為3年以
    上有期徒刑以外之罪，其於準備程序中就前揭被訴事實為有
    罪之陳述，經受命法官告知簡式審判程序之旨，並聽取公訴
    人、被告及其辯護人之意見後，本院合議庭認為適宜由受命
    法官獨任進行簡式審判程序，依刑事訴訟法第273條之1第1
    項規定，裁定由受命法官獨任進行簡式審判程序。是本案證
    據之調查，依刑事訴訟法第273條之2規定，不受同法第159
    條第1項、第161條之2、第161條之3、第163條之1及第164條
    至第170條所規定證據能力認定及調查方式之限制，合先敘
    明。
二、上開事實，業據被告於警詢、偵查及本院準備程序陳述綦詳
    ，並於審理中坦承不諱（見臺灣新北地方檢察署110年度偵
    字第70號卷《下稱偵卷》第15頁至第18頁、第85頁至第89頁、
    本院110年度金訴字第296號卷一《下稱審一卷》第207頁、同
    案號卷二《下稱審二卷》第86頁、第92頁、第97頁、第98頁）
    ，核與證人即告訴人盧美君於警詢時指證遭詐騙情節及證人
    吳韋葳於警詢、偵查及審理時證述之情節相符（偵卷第11頁
    至第13頁、第23頁至第24頁、第85頁至第89頁、審一卷第20
    6頁至第207頁），並有上開元大銀行帳戶之帳戶資料及交易
    明細表、郵政跨行匯款申請書、通訊軟體對話紀錄擷圖各1
    份附卷可稽（偵卷第33頁至第39頁、第61頁、第63頁至第69
    頁），足認被告前開任意性自白與事實相符，堪以採信。綜
    上所述，本案事證明確，被告犯行堪以認定，應依法論科。
三、論罪：
(一)按洗錢防制法業於105年12月28日修正公布，於106年6月28
    日生效施行。為徹底打擊洗錢犯罪，新法乃依照國際防制洗
    錢金融行動工作組織（Financial Action Task Force）40
    項建議之第3項建議，並參採聯合國禁止非法販運麻醉藥品
    和精神藥物公約及聯合國打擊跨國有組織犯罪公約之洗錢行
    為定義，將洗錢行為之處置、多層化及整合等各階段，全部
    納為洗錢行為，而於新法第2條規定：「本法所稱洗錢，指
    下列行為：一、意圖掩飾或隱匿特定犯罪所得來源，或使他
    人逃避刑事追訴，而移轉或變更特定犯罪所得。二、掩飾或
    隱匿特定犯罪所得之本質、來源、去向、所在、所有權、處
    分權或其他權益者。三、收受、持有或使用他人之特定犯罪
    所得。」以求與國際規範接軌。過去實務認為，行為人對犯
    特定犯罪所得之財物或利益作直接使用或消費之處分行為，
    或僅將自己犯罪所得財物交予其他共同正犯，祇屬犯罪後處
    分贓物之行為，非該條例所規範之洗錢行為，惟依新法規定
    ，倘行為人意圖掩飾或隱匿特定犯罪所得來源，而將特定犯
    罪所得直接消費處分，甚或交予其他共同正犯，而由共同正
    犯以虛假交易外觀掩飾不法金流移動，即難認單純犯罪後處
    分贓物之行為，應仍構成新法第2條第1或2款之洗錢行為（
    最高法院108年度台上字第1744號、第2425號、第2500號判
    決意旨參照）。
(二)觀諸本案犯罪型態，係由多人縝密分工方能完成之犯罪，除
    被告外，尚包括向被告收受款項及撥打電話施用詐術之不詳
    成員乙節，此據被告及告訴人於警詢及偵查中均供述在卷，
    足見被告主觀上對於與其共犯本件詐欺取財犯行之人已達三
    人以上乙情有所認知，其行為自構成刑法第339條之4第1項
    第2款之三人以上共同詐欺取財罪。又該罪係屬法定刑1年以
    上7年以下有期徒刑之罪，為洗錢防制法第3條第1款所規定
    之特定犯罪，而被告係依指示，提領告訴人所匯入詐欺款項
    後再交予不詳之人等情，此據被告自承在卷，足見被告對於
    自己經手之款項最終由何人取走、做何利用均不知悉，客觀
    上顯係透過現金之多次轉交製造多層次之資金斷點，使偵查
    機關除藉由監視器錄影畫面鎖定車手、收水者外，難以再向
    上溯源，並使其餘共犯得以直接消費、處分，以掩飾不法金
    流移動之虛假外觀，而達到隱匿該特定犯罪所得之去向、所
    在之結果，且被告主觀上對於其行為將造成掩飾、隱匿該詐
    欺犯罪所得去向、所在之結果應屬明知，猶仍執意為之，其
    所為自非僅係為詐騙之人取得犯罪所得，而兼為洗錢防制法
    第2條第2款之掩飾、隱匿特定犯罪所得來源及去向之行為。
    綜上所述，核被告所為，係犯刑法第339條之4第1項第2款之
    三人以上共同詐欺取財罪及違反洗錢防制法第2條第2款規定
    ，而犯同法第14條第1項之一般洗錢罪。
(三)被告提供上開元大銀行帳戶，並依指示負責提領贓款，將款
    項轉交不詳之人，其所為係屬整體詐欺行為分工之一環，且
    利用他人之行為，達成詐欺犯罪之結果，故被告應就其所參
    與犯行所生之全部犯罪結果共同負責。是被告與其餘姓名、
    年籍不詳之詐欺行為人間，有犯意聯絡及行為分擔，應論以
    共同正犯。另刑法第339條之4第1項第2款之三人以上共同犯
    詐欺取財罪，其本質即為共同犯罪，本件主文自毋庸再於「
    三人以上共同詐欺取財罪」前再記載「共同」（最高法院83
    年度台上字第2520號刑事判決意旨參照）。
(四)被告及不詳詐欺行為人就同一告訴人，於密接時間內，分工
    由不詳之人施用詐術，使告訴人將指定款項匯款至指定帳戶
    ，再由被告提領該部分款項並轉交上游，係侵害同一被害法
    益，就同一告訴人之犯罪事實而言，該數個犯罪行為獨立性
    極為薄弱，依一般社會健全觀念，在時間差距上，難以強行
    分開，在刑法評價上，以視為數個舉動之接續施行，包括評
    價為法律上一行為，屬接續犯，是對同一告訴人於密接時地
    內所為數次犯行，應各僅論以一罪。
(五)被告所為三人以上共同詐欺取財罪及一般洗錢罪，目的均為
    不法牟取告訴人金融帳戶及其內金錢，乃屬同一犯罪決意及
    預定計畫下所為階段行為，依一般社會通念，其等實施詐術
    、前往提領款項及隱匿該等詐欺犯罪所得之去向及所在之行
    為，具有行為局部之同一性，法律評價應認屬一行為較為適
    當。從而，被告係以一行為同時觸犯三人以上共同詐欺取財
    罪及一般洗錢罪，為想像競合犯，應依刑法第55條前段之規
    定，從一重之三人以上共同詐欺取財罪處斷。
(六)末起訴書犯罪事實欄固記載被告提供帳戶之對象為「詐欺集
    團」，然本件並無事證足資確認向被告收取款項之人或實際
    詐騙之人之真實身分，而無從認定其等是否為同一人，此外
    亦無從得知其等是否為具持續性及牟利性之有結構性詐欺集
    團犯罪組織，且無從認定被告對於詐騙行為人係詐欺集團犯
    罪組織乙節有所認知，故難認本件有何組織犯罪防制條例認
    定之組織樣態等情事，附此敘明。　　
四、科刑：
(一)按洗錢防制法第16條第2項規定，犯第14條、第15條之罪，
    在偵查或審判中自白者，減輕其刑。次按想像競合犯之處斷
    刑，本質上係「刑之合併」。其所謂從一重處斷，乃將想像
    競合犯組成之評價上數罪，合併為科刑一罪，其所對應之刑
    罰，亦合併其評價上數罪之數法定刑，而為一個處斷刑。易
    言之，想像競合犯侵害數法益者皆成立犯罪，論罪時必須輕
    、重罪併舉論述，同時宣告所犯各罪名，包括各罪有無加重
    、減免其刑之情形，亦應說明論列，量刑時併衡酌輕罪部分
    量刑事由，評價始為充足，然後依刑法第55條前段規定「從
    一重處斷」，非謂對於其餘各罪可置而不論。因此，法院決
    定處斷刑時，雖以其中最重罪名之法定刑，做為裁量之準據
    ，惟於裁量其輕重時，仍應將輕罪合併評價在內（最高法院
    108年度台上字第4405號、第4408號判決意旨參照）。本案
    被告就其收取贓款後均交付上游，進而掩飾犯罪所得去向與
    所在之洗錢等事實於本院審理時供述詳實，業如前述，應認
    其對洗錢行為主要構成要件事實有所自白，是就被告本案洗
    錢犯行部分，雖屬想像競合犯其中之輕罪，惟依上開說明，
    本院於後述量刑時，仍應併予衡酌此部分減刑事由。
(二)次按犯罪之情狀顯可憫恕，認科以最低度刑仍嫌過重者，得
    酌量減輕其刑，刑法第59條定有明文。考其立法意旨，科刑
    時原即應依同法第57條規定審酌一切情狀，尤應注意該條各
    款所列事項，以為量刑標準，刑法第59條所謂「犯罪之情狀
    顯可憫恕」，自係指裁判者審酌第57條各款所列事項以及其
    他一切與犯罪有關之情狀之結果，認其犯罪足堪憫恕者而言
    ，即必於審酌一切之犯罪情狀，在客觀上顯然足以引起一般
    同情，認為縱予宣告法定最低刑度猶嫌過重者，始有其適用
    （最高法院38年台上字第16號、45年台上字第1165號、51年
    台上字第899號判例意旨參照）。刑法第339條之4第1項之加
    重詐欺取財罪，其法定刑為1年以上7年以下有期徒刑，然犯
    加重詐欺取財罪者，其原因動機不一，犯罪情節、涉案程度
    未必盡同，所造成之社會危害自屬有異，法律科處此類犯罪
    ，所設之法定最低本刑卻同為「1年以上有期徒刑」，不可
    謂不重，於此情形，自非不可依客觀之犯行與主觀之惡性加
    以考量其情狀，是否有可憫恕之處，適用刑法第59條之規定
    酌量減輕其刑，期使個案裁判之量刑，能斟酌至當，符合罪
    刑相當原則及比例、平等原則。經查，被告本件所擔任為出
    面提領款項之「車手」工作，最易遭警查緝，較諸隱身幕後
    指揮規劃或機房等核心人員，被告實為犯罪分工中較為低階
    、受支配之角色，且其犯後均知坦承錯誤，而本案被害人僅
    告訴人1人，被告已與告訴人調解成立，並完成履行賠償告
    訴人，告訴人表示願給予被告自新之機會，請求從輕量刑等
    情，有本院調解筆錄、公務電話紀錄單各1份在卷可稽（審
    一卷第263頁、審二卷第101頁），足認被告實已勉力填補損
    害。又被告現受有腦震盪、肝臟撕裂傷等傷害，並為中度身
    心障礙及低收入戶等情，有身心障礙證明、低收入戶證明書
    、馬偕紀念醫院診斷證明書可憑，本院審酌上開各情，認依
    刑法第339條之4第1項第2款科以最低度刑，仍有情輕法重之
    虞，爰依刑法第59條規定，減輕其刑。　
(三)爰以行為人之責任為基礎，審酌現今社會詐欺事件層出不窮
    、手法日益翻新，政府及相關單位無不窮盡心力追查、防堵
    ，大眾傳播媒體更屢屢報導民眾被詐欺，甚至畢生積蓄因此
    化為烏有之相關新聞，被告為具有一定智識程度之成年人，
    竟率然為詐欺行為人提領、轉交詐欺款項，不僅價值觀念偏
    差，破壞社會治安，且其所為提供人頭帳戶，收取及傳遞詐
    欺款項等行為，使金流不透明，致不法之徒得藉此輕易詐欺
    並取得財物、隱匿真實身分，造成國家查緝犯罪受阻，並助
    長犯罪之猖獗，影響社會經濟秩序，危害金融安全，同時導
    致被害人求償上之困難，其所生危害非輕，所為實值非難；
    考量被告犯後坦承犯行，態度良好，且對洗錢行為主要構成
    要件事實有所自白，並與告訴人調解成立，已賠償告訴人損
    害等情，復兼衡其犯罪之手段、所詐取財物之金額、其於該
    詐欺集團之角色分工非居於主導或核心地位、及其為高職畢
    業之智識程度、自陳待業中、未婚無子女、無需扶養之人等
    語，暨其前述身心與家庭狀況，家庭經濟狀況為貧寒等一切
    情狀（參見審二卷第98頁審理筆錄、審一卷第51頁被告戶政
    資料查詢結果及偵卷第15頁之警詢筆錄所載受詢問人資料欄
    ），量處如主文所示之刑，以示懲儆。又刑法第339條之4第
    1項第2款之法定刑度為「1年以上7年以下有期徒刑，得併科
    新臺幣1百萬元以下罰金」，其最重本刑已逾5年，不符刑法
    第41條第1項之規定，故毋庸諭知易科罰金之折算標準，併
    此敘明。
五、本件無應沒收之物：
(一)再被告固有收取上開詐得款項之犯行，業經本院認定如前，
    然被告於警詢陳稱：沒有對價關係等語（偵卷第17頁），而
    依卷內事證亦無證據足證被告收取款項已受有報酬，或實際
    獲取詐欺犯罪之所得，是依罪證有疑利益歸於被告之原則，
    難認被告有因本案犯行而有犯罪所得，故應認本案尚無犯罪
    所得應予宣告沒收。另未扣案之贓款部分，卷內並無其他證
    據可證明被告有實際取得該等贓款，自無從對被告宣告沒收
    。　
(二)末按洗錢防制法第18條規定「犯第14條之罪，其所移轉、變
    更、掩飾、隱匿、收受、取得、持有、使用之財物或財產上
    利益，沒收之；犯第15條之罪，其所收受、持有、使用之財
    物或財產上利益，亦同（第1項）。以集團性或常習性方式
    犯第14條或第15條之罪，有事實足以證明行為人所得支配之
    前項規定以外之財物或財產上利益，係取自其他違法行為所
    得者，沒收之（第2項）。對於外國政府、機構或國際組織
    依第21條所簽訂之條約或協定或基於互惠原則，請求我國協
    助執行扣押或沒收之案件，如所涉之犯罪行為符合第2條所
    列之罪，不以在我國偵查或審判中者為限（第3項）。」關
    於犯罪行為人犯洗錢防制法第14條之罪，其所掩飾之財物本
    身僅為洗錢之標的，難認係供洗錢所用之物，故洗錢行為之
    標的除非屬於前置犯罪之不法所得，而得於前置犯罪中予以
    沒收者外，既非本案洗錢犯罪之工具及產物，亦非洗錢犯罪
    所得，尤非違禁物，尚無從依刑法沒收規定予以宣告沒收，
    自應依上開第18條第1項前段規定予以宣告沒收。此規定係
    採義務沒收主義，祇要合於前規定，法院即應為相關沒收之
    諭知，然該洗錢行為之標的是否限於行為人者始得宣告沒收
    ，法無明文，是倘法條並未規定「不問屬於犯罪行為人與否
    均沒收」時，自仍以屬於被告所有者為限，始應予沒收。查
    本件被告既已將所收取之現金悉數交由詐欺集團之上游成員
    ，業據被告供明在卷，並非被告所有，亦已非在其實際掌控
    中，自無庸依洗錢防制法第18條第1項前段規定宣告沒收。
據上論斷，應依刑事訴訟法第273條之1第1項、第299條第1項前
段（依刑事判決精簡原則，僅記載程序法條文），判決如主文。
本案經檢察官許慈儀偵查起訴，由檢察官吳宗光到庭執行公訴。
中　　華　　民　　國　　111 　年　　6 　　月　　29　　日
                  刑事第十三庭  法　官  林建良   
上列正本證明與原本無異。
如不服本判決，應於判決送達後20日內敘明上訴理由，向本院提
出上訴狀 (應附繕本) ，上訴於臺灣高等法院。其未敘述上訴理
由者，應於上訴期間屆滿後20日內向本院補提理由書「切勿逕送
上級法院」。
                                書記官  陳昇宏
中　　華　　民　　國　　111 　年　　7 　　月　　1 　　日

附錄本案論罪科刑法條全文：
刑法第339條之4：
犯第三百三十九條詐欺罪而有下列情形之一者，處一年以上七年
以下有期徒刑，得併科一百萬元以下罰金：
一、冒用政府機關或公務員名義犯之。
二、三人以上共同犯之。
三、以廣播電視、電子通訊、網際網路或其他媒體等傳播工具，
    對公眾散布而犯之。
前項之未遂犯罰之。 
　
洗錢防制法第2條：
本法所稱洗錢，指下列行為：
一、意圖掩飾或隱匿特定犯罪所得來源，或使他人逃避刑事追訴
    ，而移轉或變更特定犯罪所得。
二、掩飾或隱匿特定犯罪所得之本質、來源、去向、所在、所有
    權、處分權或其他權益者。
三、收受、持有或使用他人之特定犯罪所得。
　
洗錢防制法第14條：
有第二條各款所列洗錢行為者，處七年以下有期徒刑，併科新臺
幣五百萬元以下罰金。
前項之未遂犯罰之。
前二項情形，不得科以超過其特定犯罪所定最重本刑之刑。